【裁判字號】    89,上,565
【裁判日期】    980602
【裁判案由】    分割共有物
【裁判全文】
臺灣高等法院臺中分院民事判決           89年度上字第565號
上  訴  人  亥○○
訴訟代理人  洪塗生律師
複 代理 人  賴俊宏律師
            庚○○律師
上  訴  人  Ｄ○○（即楊淑）
            地○○
            戌○○
            天○○
            酉○○
            辰○○（即傅祖烈之承受訴訟人）
            卯○○（即傅祖烈之承受訴訟人，民國七十九年六
                  月二十八日生）
上 列一 人
法定代理人  寅○○    住同上
上  訴  人  午○○（即傅祖烈之承受訴訟人）  住同上
            巳○○（即傅祖烈之承受訴訟人）  住同上
上 列四 人
共      同
訴訟代理人  癸○○    住同上
            壬○○    住臺中縣豐原市○○路福德巷26弄23號
上  訴  人  子○○    住高雄市○○區○○路17巷17號5樓
            辛○○    住臺中縣豐原市○○街92巷2號
兼上列二人
共      同
訴訟代理人  壬○○    住臺中縣豐原市○○路福德巷26弄23號
上  訴  人  乙○○（即江錦洲之承受訴訟人）
            丙○○（即江錦洲之承受訴訟人）    住同上
            丁○○（即江錦洲之承受訴訟人）    住同上
            戊○○（即江錦洲之承受訴訟人）    住同上
            甲○○○（即江錦洲之承受訴訟人）  住同上
兼上列五人
共      同
訴訟代理人  己○○（即江錦洲之承受訴訟人）    住同上
上  訴  人  玄○○    住臺中縣潭子鄉○○路○段202巷1號
            宙○○○（即楊文昭之承受訴訟人）
            Ｃ○○（即楊文昭之承受訴訟人）
            黃○○（即楊文昭之承受訴訟人）
            Ａ○○（即楊文昭之承受訴訟人）
            Ｂ○○（即楊文昭之承受訴訟人）
            宇○○（即楊文昭之承受訴訟人）
被 上訴 人  未○○    住高雄市前鎮區○○○路15號
訴訟代理人  曹宗彝律師
複 代理 人  Ｅ○○    住臺中市○○路○段101號11樓之1
            丑○○    住同上
上列當事人間請求分割共有物事件，上訴人對於民國八十九年九
月二十五日臺灣臺中地方法院第一審判決（八十七年度豐訴字第
七號），提起上訴，被上訴人復為訴之追加，本院於九十八年五
月十九日言詞辯論終結，判決如下：
    主  文
原判決關於分割方法及訴訟費用之裁判均廢棄。
上開廢棄部分，兩造共有坐落臺中縣潭子鄉○○段七０九地號，
地目建，面積０點一九四三六二公頃土地准予變賣，所得價金由
兩造按附表所示應有部分之比例分配。
上訴人其餘上訴駁回（原判決主文第一項，其中關於楊張桃之記
載，應更正為玄○○；另關於土地面積０點二０九七三八公頃之
記載，應更正為０點一九四三六二公頃）。
上訴人宙○○○、Ｃ○○、黃○○、Ａ○○、Ｂ○○、宇○○應
就其被繼承人楊文昭再轉繼承自楊宗所有坐落臺中縣潭子鄉○○
段七０九地號，地目建，面積０點一九四三六二公頃土地應有部
分二十七分之一之公同共有權利範圍辦理繼承登記。
上訴人甲○○○、戊○○、丁○○、丙○○、乙○○、己○○應
就其被繼承人江錦洲所有坐落臺中縣潭子鄉○○段七０九地號，
地目建，面積０點一九四三六二公頃土地應有部分二十七分之二
辦理繼承登記。
被上訴人其餘追加之訴駁回。
第一、二審訴訟費用（含追加部分）由兩造依附表所示應有部分
之比例負擔。
    事實及理由
甲、程序部分：
一、本件分割共有物之訴，其訴訟標的之法律關係，對於共同訴
    訟之各人必須合一確定，原審被告即上訴人亥○○對於原審
    判決提起上訴，依民事訴訟法第五十六條第一款規定，其效
    力及於同造之其餘共同訴訟人，爰將之併列為上訴人，合先
    敘明。
二、上訴人楊文昭於民國九十年十一月五日死亡，其繼承人為配
    偶宙○○○及子女宇○○、Ｃ○○、黃○○、Ａ○○、Ｂ○
    ○（下稱宙○○○等人），有戶籍謄本附卷可稽（本院卷(二)
    第二五頁至第三一頁）。宙○○○等人於九十一年六月十五
    日具狀聲明承受訴訟，尚無不合，應予准許。
三、上訴人傅祖烈於九十五年二月六日死亡，其繼承人為子女傅
    令端、巳○○、午○○，其中傅令端於九十四年十一月二十
    四日死亡，此部分應由卯○○、辰○○繼承（以下合稱辰○
    ○等人），有戶籍謄本在卷可稽（本院卷(五)第二二頁至第二
    四頁。茲據辰○○等人於九十五年九月二十七日具狀聲明承
    受訴訟，核無不合，應予准許。
四、上訴人江錦洲於九十六年六月八日死亡，其繼承人為配偶甲
    ○○○及子女戊○○、丁○○、丙○○、乙○○、己○○（
    下稱己○○等人），有戶籍謄本附卷可憑（本院卷(六)第二五
    、二六頁）。茲據被上訴人於九十八年四月十六日具狀聲明
    承受訴訟，洵屬有據，應予准許。
五、按訴訟繫屬中為訴訟標的之法律關係，雖移轉於第三人，於
    訴訟無影響。民事訴訟法第二百五十四條第一項前段定有明
    文。所謂於訴訟無影響，係指原告或被告不因為訴訟標的之
    法律關係移轉於第三人，而影響於為訴訟標的之法律關係要
    件而言。本件被上訴人於九十三年八月二十六日訴訟繫屬中
    ，將為訴訟標的之坐落於臺中縣潭子鄉○○段七０九地號土
    地，地目建，面積０點一九四三六二公頃（下稱系爭土地）
    所有權之應有部分二十七分之三移轉於申○○○之事實，有
    土地登記簿謄本附卷可稽（本院卷(八)第一四三頁），惟依上
    開民事訴訟法關於當事人恒定原則之規定，自不影響於本件
    訴訟標的法律關係之要件，被上訴人仍應列為本件之當事人
    。
六、按訴之變更或追加，非經他造同意，不得為之。但請求之基
    礎事實同一者、擴張或減縮應受判決事項之聲明者，不在此
    限。觀諸同法第四百四十六條第一項、第二百五十五條第一
    項第二款、第三款之規定即明。
    (一)本件楊文昭、江錦洲已死亡，分別由其繼承人承受訴訟，
      但尚未辦理繼承登記，被上訴人於本院追加聲明：上訴
      人Ｄ○○、玄○○、戌○○、地○○、酉○○、天○○（
      下稱Ｄ○○等人）及亥○○應就其被繼承人楊宗所有系爭
      土地應有部分二十七分之一，辦理繼承登記。Ｄ○○等
      人、亥○○、宙○○○等人應就再轉繼承自楊宗所有系爭
      土地應有部分辦理繼承登記。己○○等人應就其被繼承
      人江錦洲所有系爭土地應有部分二十七分之二辦理繼承登
      記部分，係基於本件共有物分割涉訟之基礎事實而來，顯
      然其請求之基礎事實同一，揆諸上開說明，自無須他造同
      意，應予准許。
    (二)被上訴人於本院言詞辯論期日，復將上揭追加聲明變更為
      ：Ｄ○○等人、亥○○、宙○○○等人應就再轉繼承自
      楊宗所有系爭土地應有部分二十七分之一辦理繼承登記。
      己○○等人應就其被繼承人江錦洲所有系爭土地應有部
      分二十七分之二辦理繼承登記部分，係屬減縮應受判決事
      項之聲明，依上說明，亦無須他造同意，應予准許。
七、本件上訴人Ｄ○○等人、宙○○○等人及己○○等人經合法
    通知，未於言詞辯論期日到場，核無民事訴訟法第三百八十
    六條各款所列情形，該部分爰依被上訴人之聲請，由其一造
    辯論而為判決。
乙、實體部分：
一、本件被上訴人主張：
    (一)系爭土地為兩造所共有，各共有人之應有部分如附表所示
      。系爭土地依其使用目的並無不能分割之情事，且兩造間
      亦無不分割之約定，惟未能達成分割之協議，爰依法請求
      分割，伊並同意採變價分割。
    (二)系爭土地原共有人楊宗業於七十七年九月二十六日死亡，
      其繼承人為楊張桃、亥○○、Ｄ○○等人、楊文昭，而楊
      張桃復於八十六年六月十六日死亡，其繼承人為亥○○、
      Ｄ○○等人、楊文昭，均未辦理繼承登記，自應就該部分
      辦理繼承登記。
    (三)楊文昭於九十年十一月五日死亡，其繼承人宙○○○等人
      就其再轉繼承自楊宗所有系爭土地應有部分二十七分之一
      之公同共有權利範圍，尚未辦理繼承登記，亦應就此部分
      辦理繼承登記。
    (四)江錦洲於九十六年六月八日死亡，其繼承人己○○等人就
      其關於系爭土地應有部分二十七分之二，尚未辦理繼承登
      記，即應就此部分辦理繼承登記。
二、上訴人亥○○、壬○○、辰○○等人、辛○○、子○○、己
    ○○等人，對於系爭土地為兩造所共有，依其使用目的並無
    不能分割之情事，且兩造間亦無不分割之約定，而渠等無法
    協議分割，及上述楊宗、楊張桃、楊文昭、江錦洲均已死亡
    ，惟就系爭土地之應有部分或權利範圍均未辦理繼承登記等
    事實，均不加爭執，且均同意採變價分割。
三、Ｄ○○等人、宙○○○等人均未曾到場，亦未曾提出書狀或
    陳述，以供本院審酌。
四、原審依被上訴人於原審之聲明而為原物分割之判決，上訴人
    聲明不服，兩造於本院各聲明如下：
    (一)上訴人方面：
      原判決廢棄。
      亥○○、Ｄ○○等人、楊文昭應就楊宗關於系爭土地應
        有部分二十七分之一辦理繼承登記。
      系爭土地請准予變賣，所得價金按實質權利範圍分配之
        。
      訴訟費用由兩造按比例負擔。
    (二)被上訴人方面：
      亥○○、Ｄ○○等人、宙○○○等人應就楊文昭再轉繼
        承自楊宗關於系爭土地應有部分二十七分之一辦理繼承
        登記。
      己○○等人應就江錦洲關於系爭土地應有部分二十七分
        之二辦理繼承登記。
      兩造共有系爭土地准予變價分割。
      第一、二審訴訟費用由上訴人負擔。
五、兩造不爭執之事實：
    (一)系爭土地為兩造所共有，應有部分如附表所示，系爭土地
      依其使用目的並無不能分割之情事，且兩造間亦無不分割
      之約定，而渠等無法協議分割。
    (二)系爭土地原共有人楊宗於七十七年九月二十六日死亡，其
      繼承人為楊張桃、亥○○、Ｄ○○等人、楊文昭，而楊張
      桃復於八十六年六月十六日死亡，其繼承人為亥○○、Ｄ
      ○○等人、楊文昭，均未辦理繼承登記。
    (三)楊文昭於九十年十一月五日死亡，繼承人宙○○○等人就
      其再轉繼承自楊宗所有系爭土地應有部分二十七分之一之
      公同共有權利範圍，尚未辦理繼承登記。
    (四)江錦洲於九十六年六月八日死亡，繼承人己○○等人就其
      關於系爭土地應有部分二十七分之二，尚未辦理繼承登記
      。
六、得心證之理由：
    (一)系爭土地原共有人楊宗於七十七年九月二十六日死亡，繼
      承人為楊張桃、亥○○、Ｄ○○等人、楊文昭，楊張桃復
      於八十六年六月十六日死亡，繼承人為亥○○、Ｄ○○等
      人、楊文昭，楊文昭又於九十年十一月五日死亡，繼承人
      宙○○○等人就其再轉繼承自楊宗所有系爭土地應有部分
      二十七分之一之公同共有權利範圍，暨江錦洲於九十六年
      六月八日死亡，己○○等人就其關於系爭土地應有部分二
      十七分之二，均未辦理繼承登記，業如上論，復有系爭土
      地之土地登記謄本、地籍圖、戶籍謄本、繼承系統表等件
      存卷可參，則被上訴人請求彼等應就各該部分辦理繼承登
      記，洵屬有據，應予准許。另楊文昭之繼承人係宙○○○
      等人，且楊文昭再轉繼承自楊宗所有系爭土地應有部分二
      十七分之一之公同共有權利範圍，既未辦理繼承登記，乃
      被上訴人竟追加請求亥○○、Ｄ○○等人就楊文昭再轉繼
      承自楊宗關於系爭土地應有部分之公同共有權利範圍，亦
      應辦理繼承登記，並聲明與宙○○○等人就楊宗關於系爭
      土地應有部分二十七分之一辦理繼承登記，尚有未洽，自
      難准許。
    (二)按除因物之使用目的不能分割或契約訂有不分割之期限者
      外，各共有人得隨時請求分割共有物。又分割之方法不能
      協議決定者，法院得因任何共有人之聲請為原物分割或變
      價分割。民法第八百二十三條第一項、第八百二十四條第
      二項分別定有明文。茲查系爭土地為兩造所共有，應有部
      分如附表所示，系爭土地依其使用目的並無不能分割之情
      事，且兩造間亦無不分割之約定，而渠等無法協議分割等
      事實，為兩造所不爭執，已如上述，並有系爭土地之登記
      謄本及地籍圖謄本在卷可證，則被上訴人請求將系爭土地
      為裁判分割，於法有據，應予准許。
    (三)次按裁判分割共有物，屬形成判決，法院定共有物之分割
      方法，固應斟酌當事人之聲明、共有物之性質、經濟效用
      及全體共有人之利益等，而本其自由裁量權為公平合理之
      分配，但並不受當事人聲明、主張或分管約定之拘束。又
      共有物分割應審酌共有人之應有部分比例，各共有人之意
      願，各共有人間有無符合公平之原則及整體共有人之經濟
      利益等因素為通盤之考量，以求得最合理之分割方法。經
      查：
      系爭土地上有亥○○所有之廠房存在，如依原物分割，
        因其持有之土地面積不足，勢必拆除部分廠房而無法為
        完整之使用。
      系爭土地之北側，雖有計劃道路，但尚未開闢，而系爭
        土地南側，並未臨接道路，目前係經由私設道路通行亥
        ○○所有另筆土地以銜接道路，有勘驗筆錄存卷可參。
        因此，系爭土地如逕為原物分割，將造成無法銜接道路
        而無法通行之情況，其利用價值必然嚴重減損。
      如上所述，系爭土地原共有人楊宗、江錦洲死亡後，其
        繼承人迄未辦理繼承登記，各該繼承人關於系爭土地之
        權利範圍將屬公同共有之關係，如逕為原物分割，並無
        法分割出各該繼承人之特定位置，仍僅能維持公同共有
        之關係，反將創造出多數共有之法律關係，與共有物分
        割係在消滅共有關係之本旨，尚有未合。
      關於系爭土地之應有部分，亥○○、辰○○等人、未○
        ○各為二十七分之三，壬○○、己○○等人各為二十七
        分之二，辛○○為二十七分之四，子○○為二十七分之
        六，合計彼等之應有部分已達二十七分之二十三，若再
        加計亥○○繼承自楊宗尚未辦理繼承登記之權利範圍，
        則渠等對於系爭土地之權利範圍，已逾應有部分二十七
        分之二十三，且彼等於本院審理時亦均同意採變價分割
        ，再斟酌其餘共有人Ｄ○○等人、宙○○○等人既未曾
        到場，亦未曾提出書狀或陳述等情，為能發揮系爭土地
        之經濟效能，並追求全體共有人之最大利益，本院認為
        系爭土地不宜為原物分割，而應予變價分割，將價金依
        共有人之應有部分比例分配予兩造，較屬適當。
    (四)綜上所述，原審就系爭土地為原物分割之分割方法，尚有
      未洽，上訴論旨指摘原判決該部分不當，聲明廢棄，為有
      理由，爰由本院將原判決該部分予以廢棄，改判如主文第
      二項所示。另原審依被上訴人之請求而命亥○○、Ｄ○○
      等人、楊文昭就楊宗關於系爭土地之應有部分辦理繼承登
      記部分，經核於法尚無違誤，上訴論旨指摘原判決此部分
      不當，求予廢棄改判，為無理由，應予駁回。至原判決主
      文第一項關於命辦理繼承登記部分，其中關於楊張桃之記
      載，顯係玄○○之誤載，而關於系爭土地面積０點二０九
      七三八公頃部分之記載，顯係０點一九四三六二公頃之誤
      載，均由本院併予更正，附此敘明。又被上訴人於本院追
      加請求宙○○○等人就楊文昭再轉繼承自楊宗所有系爭土
      地應有部分二十七分之一之公同共有權利範圍，暨己○○
      等人就江錦洲關於系爭土地應有部分二十七分之二辦理繼
      承登記，均無不合，應予准許。至被上訴人追加之訴逾前
      揭應許可之範圍，尚屬無稽，應予駁回。
    (五)末按分割共有物之訴，本質上並無訟爭性，兩造本可互換
      地位，由任一共有人起訴請求分割，均無不可。本件被上
      訴人起訴雖於法有據，但上訴人之應訴實因訴訟性質所不
      得不然，本院認為訴訟費用由敗訴當事人負擔，顯失公平
      ，而應由兩造依其應有部分之比例分擔，較為公允，爰諭
      知如主文第七項所示。
    (六)本件事證已臻明確，兩造其餘攻擊或防禦方法及舉證，經
      審核後認對判決結果不生影響，爰不一一論述。
丙、據上論結，本件上訴及被上訴人追加之訴均為一部有理由、
    一部無理由。依民事訴訟法第四百六十三條、第三百八十五
    條第一項前段、第四百五十條、第四百四十九條第一項、第
    七十八條、第七十九條、第八十一條第二款、第八十五條第
    一項，判決如主文。
中    華    民    國    98    年    6     月    2     日
                  民事第四庭      審判長法  官  陳蘇宗
                                        法  官  張浴美
                                        法  官  李寶堂
以上正本係照原本作成。
如對本判決上訴，須於收受判決送達後20日內向本院提出上訴
書狀，其未表明上訴理由者，應於提出上訴後20日內向本院提
出上訴理由書 (須按他造人數附具繕本)。
上訴時應提出委任律師為訴訟代理人之委任狀。具有民事訴訟法
第466條之1第1項但書或第2項之情形為訴訟代理人者，另應附具
律師及格證書及釋明委任人與受任人有該條項所定關係之釋明文
書影本。
                                        書記官  林振甫
中    華    民    國    98    年    6     月    3     日
                                                      Ｖ
附表：
┌──┬─────┬──────┬──┬───────┬───────────────┐
│編號│共有人姓名│應有部分比例│存歿│   繼承狀態   │  備註                        │
├──┼─────┼──────┼──┼───────┼───────────────┤
│1.  │楊宗      │二十七分之一│ 歿 │未辦理繼承登記│(1)楊張桃（歿）                │
│    │          │            │    │繼承人：      │  楊張桃繼承人：              │
│    │          │            │    │楊張桃        │  楊淑                        │
│    │          │            │    │楊淑          │  亥○○                      │
│    │          │            │    │亥○○        │  楊文昭                      │
│    │          │            │    │楊文昭        │  戌○○                      │
│    │          │            │    │戌○○        │  地○○                      │
│    │          │            │    │地○○        │  酉○○                      │
│    │          │            │    │酉○○        │  天○○                      │
│    │          │            │    │天○○        │  玄○○                      │
│    │          │            │    │玄○○        │(2)楊文昭（歿）                │
│    │          │            │    │              │  楊文昭繼承人：              │
│    │          │            │    │              │  宙○○○                    │
│    │          │            │    │              │  Ｃ○○                      │
│    │          │            │    │              │  黃○○                      │
│    │          │            │    │              │  Ａ○○                      │
│    │          │            │    │              │  Ｂ○○                      │
│    │          │            │    │              │  宇○○                      │
├──┼─────┼──────┼──┼───────┼───────────────┤
│2.  │亥○○    │二十七分之三│ 存 │              │                              │
├──┼─────┼──────┼──┼───────┼───────────────┤
│3.  │地○○    │二十七分之三│ 存 │              │                              │
├──┼─────┼──────┼──┼───────┼───────────────┤
│4.  │傅祖烈    │二十七分之三│ 歿 │已辦理繼承登記│(1)傅宗宏：應有部分二十七分之一│
│    │          │            │    │繼承人：      │(2)午○○：應有部分二十七分之一│
│    │          │            │    │傅宗宏        │(3)卯○○：應有部分五十四分之一│
│    │          │            │    │午○○        │(4)辰○○：應有部分五十四分之一│
│    │          │            │    │卯○○        │                              │
│    │          │            │    │辰○○        │                              │
├──┼─────┼──────┼──┼───────┼───────────────┤
│5.  │辛○○    │二十七分之四│ 存 │              │                              │
├──┼─────┼──────┼──┼───────┼───────────────┤
│6.  │壬○○    │二十七分之二│ 存 │              │                              │
├──┼─────┼──────┼──┼───────┼───────────────┤
│7.  │江錦洲    │二十七分之二│ 歿 │未辦理繼承登記│                              │
│    │          │            │    │繼承人：      │                              │
│    │          │            │    │甲○○○      │                              │
│    │          │            │    │戊○○        │                              │
│    │          │            │    │丁○○        │                              │
│    │          │            │    │丙○○        │                              │
│    │          │            │    │乙○○        │                              │
│    │          │            │    │己○○        │                              │
├──┼─────┼──────┼──┼───────┼───────────────┤
│8.  │子○○    │二十七分之六│ 存 │              │                              │
├──┼─────┼──────┼──┼───────┼───────────────┤
│9.  │未○○    │二十七分之三│ 存 │              │被上訴人未○○贈與申○○○    │
└──┴─────┴──────┴──┴───────┴───────────────┘


司法院資訊處製作；財團法人民間司法改革基金會備份。
